臺灣高雄地方法院民事判決　　　　　　　100年度勞訴字第6號
原　　　告　曾美智
訴訟代理人　李昌明律師
複 代 理人　陳妙泉律師
被　　　告　亞克針織股份有限公司
法定代理人　林鍾芳蘭
訴訟代理人　陳慧錚律師
　　　　　　李汶哲律師
上列當事人間請求給付退休金事件，本院於民國100 年4 月25日
言詞辯論終結，判決如下：
    主      文
被告應給付原告新臺幣壹佰貳拾萬伍仟元，及自民國九十八年
二月一日起至清償日止，按週年利率百分之五計算之利息。
訴訟費用由被告負擔。
本判決第一項於原告以新台幣肆拾貳萬元供擔保後，得為假執行
。但被告如以新臺幣壹佰貳拾萬伍仟元為原告預供擔保後，得
免為假執行。
    事實及理由
一、原告主張：伊前自民國80年12月2 日起受僱於被告，並自82
    年12月16日起至97年3 月24日止以被告為投保單位而投保勞
    工保險。嗣因原告於97年12月31日已符合勞動基準法所定自
    請退休之要件，遂向訴外人即被告公司總經理林勝勇自請退
    休，並經其同意准予退休，而原告在被告公司任職年資合計
    17年1 月，依勞動基準法第55條第1 項第1 款規定應領退休
    金基數為32 .5 基數，又依原告退休前6 個月平均工資為每
    月新台幣（以下同）3 萬8000元計算，故被告應給付原告退
    休金123 萬50 00 元（3 萬8000元×32.5＝123 萬5000元）
    ，且依勞工退休金條例第29條及民法第338 條規定，被告不
    得就原告請領勞工退休金之權利主張抵銷。又被告所指逃漏
    稅遭罰款一節，原告乃係依公司負責人林勝勇之指示辦理，
    此部分刑事案件尚未審結，故原告有無犯罪仍未確定，自無
    由將此部分罰款責令原告負擔，而原告所涉其他背信案件亦
    經台灣高雄地方法院檢察署檢察官為不起訴處分在案。再上
    述刑事案件事發當時被告公司總經理暨實際負責人為林勝勇
    ，且其同為該刑事案件之被告，原告僅為會計並受林勝勇之
    指示而辦理稅捐申報事宜，倘認原告應負此部分損害賠償責
    任，被告仍應就其實際負責人林勝勇之前開行為同負與有過
    失之責任，況此部分侵權之損害賠償責任已因被告負責人林
    勝勇知悉逾2 年而罹於時效，且本件原告之退休金請求權係
    自97年12月31日自請退休時起即已發生，是依民法第337 條
    規定被告亦不得主張抵銷。準此，茲依勞基法施行細則第29
    條第1 項規定，被告最遲應於98年1 月30日前給付上述退休
    金，詎被告迄今猶不給付，為此爰依勞動基準法第55條第1
    項及該法施行細則第29條第1 項規定提起本件訴訟，並聲明
    ：(1)被告應給付原告123 萬5000元，及自98年2 月1 日起至
    清償日止，按週年利率5%計算之利息；(2)願供擔保請准宣告
    假執行。
二、被告則以：依原告所提出證明退休前平均工資之薪資表雖記
    載其月薪為3 萬8000元，但該文書乃係其個人自行製作，爰
    否認該文書之真正，又原告退休前勞保投保薪資僅為每月3
    萬300 元，足見其實際薪資數額僅為每月3 萬300 元。又原
    告先前向訴外人天貴科技股份有限公司（以下稱天貴公司）
    購買不實發票虛列公司進貨成本，以致被告遭國稅局科處罰
    鍰39萬6100元，此項罰鍰既係因原告侵權行為暨債務不履行
    所生之損害，被告自得依法主張抵銷，且此一犯罪事實核與
    原告因向訴外人群普公司購買不實發票而涉有背信犯行、前
    經台灣高雄地方法院檢察署98年度偵字第12054 號為不起訴
    處分之事實不同，要無從採為有利於原告之認定。再者，原
    告雖主張依勞工退休金條例第29條及民法第338 條規定，被
    告不得就原告請領勞工退休金之權利主張抵銷云云，但原告
    既係適用舊制即依勞動基準法相關規定辦理退休，再參以勞
    動基準法並無類似勞工退休金條例所定不得抵銷之相關規定
    ，故被告依法自得主張抵銷。此外，原告與林勝勇既同為上
    述逃漏稅捐刑事案件之被告，且渠等分別為被告之使用人及
    代理人，並共同侵害原告權利，故於被告向原告求償並主張
    抵銷之際，原告自不得主張有過失相抵之適用等語資為抗辯
    ，並聲明：(1)原告之訴駁回；(2)如受不利判決，願供擔保請
    准宣告免予假執行。
三、兩造爭執與不爭執事項：
  (一)當事人不爭執事項：
    (1)原告前自80年12月2 日起受僱於被告，且自80年12月16日
      起至97年3 月24日止均以被告為投保單位參加勞工保險。
      又兩造間之勞動契約業因原告前於97年12月31日向被告公
      司總經理以口頭方式自請退休而終止，據此計算原告退休
      年資為17年1 月。
    (2)原告所得請領退休金數額，係依勞工退休金條例第9 條規
      定按舊制即適用勞動基準法之相關規定加以計算。
    (3)被告與林勝勇、訴外人曾淑芬等人因涉有向群普公司、英
      利通公司、金昆貿易行、天貴公司、恆望公司、奇梵希公
      司及晨哲公司等購買不實進項發票，用以虛增進貨成本而
      申報被告公司營業稅等犯行，前經台灣高雄地方法院檢察
      署檢察官98年度偵字第12054 號就違反商業會計法及稅捐
      稽徵法部分提起公訴，現由本院刑事庭審理中。另其中於
      88年間涉有向群普公司購買500 萬元不實發票而用以逃漏
      營業稅，致被告遭財政部國稅局裁處罰鍰23萬7500元一節
      ，則由台灣高雄地方法院檢察署檢察官就原告所涉背信犯
      行為不起訴處分在案（參見本院卷第55至61、100 至102
      頁）。
    (4)被告公司前因持天貴公司所開立之不實發票用以申報營業
      稅暨營利事業所得稅，經財政部高雄市國稅局分別裁處罰
      鍰15萬8600元及23萬7500元、合計39萬6100元，並均已依
      法繳納此部分罰鍰在案（參見本院卷第50至53頁）。
  (二)當事人爭執事項：
    (1)原告所得領取退休金數額為何？
    (2)被告就上述行政罰鍰39萬6100元部分對原告主張抵銷，有
      無理由？
    (3)倘被告前開主張抵銷為有理由，則被告就上述行政罰鍰之
      損害是否與有過失？
四、本院之判斷：
  (一)原告原得領取退休金數額為何？
    (1)查原告主張其退休前6 個月平均薪資為3 萬8000元之情，
      固經被告予以爭執，且否認原告所提出薪資表6 份（參見
      本院卷第6 至11頁）形式上之真正云云。然本院參酌此節
      業經證人即是時擔任被告公司總經理林勝勇到庭證述：原
      告前於97年12月間薪資為3 萬8000元，伊則為6 萬元，且
      卷附薪資表上林美琴、曾淑芬及陳冬梅等人均係被告公司
      員工，但林勝堂、余添雄不是，因為被告公司制度並非健
      全，向來都是這樣記載，而伊對此部分作業並不清楚等語
      （參見本院卷第97至98頁），其中有關原告及證人林勝勇
      個人薪資數額俱與前開薪資表記載內容相符，且該薪資表
      所記載其他人員林美琴、曾淑芬及陳冬梅等人亦經該證人
      確認係被告公司員工無訛，據此堪認前開薪資表形式上要
      屬真正，進而得憑以認定原告於退休前即97年7 月至12月
      間每月薪資數額確係3 萬8000元無訛。至有關前開薪資表
      是否另有記載非屬被告公司員工之其他人員，抑或被告公
      司僅依每月薪資3 萬300 元為被告投保勞工保險等情，衡
      情僅涉及被告先前是否虛報員工薪資藉以增加營業成本，
      抑或藉由短報勞工投保薪資而降低雇主依法應提繳費用等
      相關刑事或行政責任之問題，尚無由遽採為不利於原告之
      認定，合先敘明。
    (2)按雇主應自勞工退休金條例公布後至施行前1 日之期間內
      ，就本條例之勞工退休金制度及勞動基準法之退休金規定
      ，以書面徵詢勞工之選擇；勞工屆期未選擇者，自本條例
      施行之日起繼續適用勞動基準法之退休金規定；又勞工退
      休金之給與標準按其工作年資，每滿1 年給與2 個基數，
      但超過15年之工作年資，每滿1 年給與1 個基數，最高總
      數以45個基數為限，未滿半年者以半年計，滿半年者以1
      年計；前項第1 款退休金基數之標準，係指核准退休時1
      個月平均工資；而平均工資係謂計算事由發生之當日前6
      個月內所得工資總額除以該期間之總日數所得之金額，勞
      工退休金條例第9 條第1 項，勞動基準法第55條第1 項第
      1 款、第2 項及第2 條第1 項第4 款分別定有明文。查兩
      造間勞動契約前於97年12月31日因原告自請退休而終止，
      原告所得請領退休金數額係依舊制即適用勞動基準法相關
      規定加以計算，且其退休年資應為17年1 月等情，業為兩
      造所不爭執，又原告於退休前6 個月每月薪資均為3 萬80
      00元一節，亦如前述。茲依前開規定，原告核准退休前1
      個月平均工資數額即為3 萬8000元，且其退休金計算基數
      應為32.5（《15年×2 》＋《2 年×1 》＋《0.5 年×1
      》＝32.5），據此計算其得請領退休金數額為123 萬5000
      元（3 萬8000元×32.5基數＝123 萬5000元）。此外，依
      勞動基準法施行細則第29條第1 項規定，雇主應給付之勞
      工退休金應自勞工退休之日起30日內給付之，故被告既未
      於原告上述自請退休後30日內依法給付退休金，則原告就
      上述金額另請求自其退休後30日即自98年2 月1 日起至清
      償日止，按週年利率5%計算之利息，亦屬有據。
  (二)被告就上述行政罰鍰39萬6100元部分對原告主張抵銷，有無
    理由？
    按勞工之退休金及請領勞工退休金之權利，不得讓與、扣押
    、抵銷或供擔保，勞工退休金條例第29條定有明文。又觀乎
    該條立法理由乃謂：為保障勞工退休後生活，參照勞工保險
    條例第29條及公務人員退休法第14條規定，明定雇主為勞工
    提繳之退休金、保險費，以及勞工請領退休金、年金保險之
    年金給付之權利，不得讓與、扣押、抵銷或供擔保等語綦詳
    。然觀乎勞動基準法除第56條第1 項前段規定雇主應按月提
    撥勞工退休準備金，專戶存儲，並不得作為讓與、扣押、抵
    銷或擔保之標的外，並未如上述勞工退休金條例第29條針對
    勞工之退休金及請領勞工退休金之權利設有禁止讓與、扣押
    、抵銷或供擔保之類似規定，是針對本件原告係於94年7 月
    1 日勞工退休金條例公布施行後，仍選擇依勞退舊制即適用
    勞動基準法之退休相關規定辦理退休，惟有關其請領退休金
    之權利得否主張另依勞工退休金條例第29條規定不得抵銷，
    即有疑義。準此，本院參酌勞工退休金條例第1 條既已明定
    為增進勞工退休生活保障，加強勞雇關係，促進社會及經濟
    發展，特制定本條例；勞工退休金事項，優先適用本條例，
    本條例未規定者，適用其他法律之規定等語，又參酌前揭同
    條例第29條立法意旨，適可推認立法者係為保障勞工退休生
    活，使其享有類如公務人員退休法第14條所定之退休權利保
    障，遂明定勞工之退休金及請領勞工退休金之權利不得讓與
    、扣押、抵銷或供擔保。又此一規定性質上既係針對勞工退
    休金所設之特別規定，故除其他法律另有規定外，自應就勞
    工退休金事項加以一體適用，方能符合上述立法意旨。從而
    勞工退休金條例第8 、9 條雖規定勞工得於該條例施行後，
    自行選擇依勞工退休金條例（即勞退新制）或勞動基準法（
    即勞退舊制）之相關規定辦理退休，然此等規定理應限縮解
    釋為僅包括勞工退休金給付暨計算方式之規範事項，尚未可
    擴張解為併同上述勞工退休金條例第29條禁止抵銷之規定亦
    在勞工選擇適用之列，否則勢將產生僅因勞工選擇退休金計
    算方式之差異，進而衍生造成渠等請領退休金權利得否由雇
    主逕自主張抵銷，或由其他債權人加以扣押之不公平現象，
    更與上述保障勞工退休權益之立法意旨有悖。準此，本院乃
    認原告雖係選擇依勞動基準法之相關規定辦理退休，惟其請
    領退休金之權利，仍有勞工退休金條例第29條規定之適用，
    是不論原告是否果因涉有逃漏稅之犯行，以致被告遭財政部
    國稅局科處罰鍰39萬6100元，揆諸前揭說明，被告均不得就
    此部分罰鍰逕對原告前開請領退休金之權利主張抵銷。至被
    告就此部分損害是否與有過失，本院亦無庸再予調查並加審
    認之必要，附此敘明。
五、綜前所述，原告依勞動基準法第55條第1 項及該法施行細則
    第29條第1 項規定請求被告給付123 萬5000元，及自98年2
    月1 日起至清償日止按週年利率5%計算之利息，為有理由，
    應予准許。
六、此外，兩造均陳明願供擔保聲請宣告假執行或免為假執行，
    ，經核俱無不合，爰分別酌定相當擔保金額併准許之。
七、本件事證已臻明確，兩造其餘主張陳述及所提證據方法，經
    本院斟酌後認均不足以影響本判決結果，自無逐一詳予論駁
    之必要，併此敘明。
八、據上論結，本件原告之訴為有理由，依民事訴訟法第390 條
    第2 項、第392 條第2 項、第78條，判決如主文。
中    華    民    國   100    年    5     月    9     日
                  民事第六庭  法  官  陳明呈
以上正本係照原本作成。
如對本判決上訴，須於判決送達後20日內向本院提出上訴狀。如
委任律師提起上訴者，應一併繳納上訴審裁判費。
中    華    民    國   100    年    5     月    9     日
                              書記官  黃靖媛